ACORDAO-COMPLETO-2555288

ACÓRDÃO 7551/2022 ATA 37/2022 - PRIMEIRA CÂMARA

VISTOS, relatados e discutidos estes autos de tomada de contas especial instaurada pelo Fundo Nacional de Saúde (FNS) em razão da impugnação de despesas realizadas com os recursos transferidos ao município de Antonina/PR, na modalidade fundo a fundo, para o financiamento das ações e serviços públicos de saúde no âmbito do Sistema Único de Saúde (SUS) , durante os exercícios de 2015 e 2016.
ACORDAM os ministros do Tribunal de Contas da União, reunidos em sessão da 1ª Câmara, ante as razões expostas pelo relator, em:
9.1. considerar revel, para todos os efeitos, o município de Antonina/PR, nos termos do art.  12, § 3º, da Lei 8.443/1992, dando-se prosseguimento ao processo;
9.2. fixar novo e improrrogável prazo de 15 (quinze) dias, a contar da notificação, para que, com fundamento no art. 12, §§ 1º e 2º, da Lei 8.443/1992, e art. 202, §§ 2º e 3º, do RI/TCU, o município de Antonina/PR efetue e comprove, perante este Tribunal, o recolhimento das quantias a seguir especificadas aos cofres do fundo municipal de Saúde de Antonina/PR, atualizadas monetariamente a partir das datas indicadas até a data do efetivo recolhimento, na forma prevista na legislação em vigor:
	Data de ocorrência
	Valor histórico (R$) 

	3/3/2015
	11.154,00

	2/4/2015
	11.154,00

	5/5/2015
	11.154,00

	2/6/2015
	11.154,00

	2/7/2015
	11.154,00

	4/8/2015
	11.154,00

	3/9/2015
	11.154,00

	2/10/2015
	11.154,00

	4/11/2015
	11.154,00

	2/12/2015
	11.154,00

	14/1/2016
	11.154,00

	4/2/2016
	11.154,00

	4/3/2016
	11.154,00

	4/4/2016
	11.154,00

	3/5/2016
	11.154,00

	3/6/2016
	11.154,00

	4/7/2016
	11.154,00

	2/8/2016
	11.154,00

	2/9/2016
	11.154,00

	4/10/2016
	11.154,00

	28/10/2016
	11.154,00

9.3. informar ao responsável pelo município de Antonina/PR que a liquidação tempestiva do débito atualizado monetariamente saneará o processo e permitirá que as contas sejam julgadas regulares com ressalva, dandolhe quitação, nos termos do § 2º do art. 12 da Lei nº 8.443/1992 c/c os §§ 3º e 4º do art. 202 do RI/TCU, ao passo que a ausência dessa liquidação tempestiva levará ao julgamento pela irregularidade das contas, com imputação de débito a ser atualizado monetariamente e acrescido de juros moratórios, nos termos do art. 19 da Lei 8.443/1992;
9.4. enviar cópia deste acórdão à Sra. Neide Cardoso Fernandes da Conceição e ao município de Antonina/PR;
9.5. informar aos interessados que o inteiro teor da presente deliberação estará disponível para consulta no dia seguinte à sua oficialização, no endereço www.tcu.gov.br/acordaos.

TOMADA DE CONTAS ESPECIAL. instaurada pelo Fundo Nacional de Saúde - MS, em razão de não comprovação da regular aplicação dos recursos repassados pelo Fundo Nacional de Saúde.

Primeira Câmara

Município de Antonina/PR.

3. Responsáveis/Interessado:
3.1. Responsáveis: Neide Cardoso Fernandes da Conceição (XXX.759.219-XX); Município de Antonina/PR (76.022.516/0001-07).
3.2. Interessado: Fundo Nacional de Saúde (FNS).

13.1. Ministros presentes: Walton Alencar Rodrigues (Presidente), Benjamin Zymler, Vital do Rêgo e Jorge Oliveira.
13.2. Ministros-Substitutos presentes: Augusto Sherman Cavalcanti e Weder de Oliveira (Relator).

WEDER DE OLIVEIRA

Reproduzo a instrução da Secretaria de Controle Externo de Tomada de Contas Especial (SecexTCE) , com os ajustes de forma pertinentes[footnoteRef:2]: [2:  Peças 36-37.] 
"INTRODUÇÃO
1.  Cuidam os autos de tomada de contas especial instaurada pelo Fundo Nacional de Saúde/MS, em desfavor do município de Antonina/PR e de Neide Cardoso Fernandes da Conceição, em razão da não comprovação da regular aplicação dos recursos repassados, pela União, por meio do Fundo Nacional de Saúde/MS.
HISTÓRICO
2.  Em 8/8/2019, com fundamento na IN/TCU 71/2012, alterada pela IN/TCU 76/2016, e pela DN/TCU 155/2016, o dirigente do Fundo Nacional de Saúde/MS autorizou a instauração da tomada de contas especial (peça 2) . O processo foi registrado no sistema e-TCE com o número 2510/2019.
3.  Os recursos repassados pelo Fundo Nacional de Saúde/MS ao município de Antonina/PR, no período de 1º/1/2012 a 30/9/2016, na modalidade fundo a fundo, foram auditados pelo Departamento Nacional de Auditoria do SUS (Denasus) , conforme consignado em relatório (peça 4) .
4.  O fundamento para a instauração da tomada de contas especial, conforme consignado na matriz de responsabilização elaborada pelo tomador de contas, foi a constatação da seguinte irregularidade:
Desvio de finalidade na aplicação de recursos federais oriundos do Fundo Nacional de 'Saúde, caracterizado pela utilização em gasto público alheio às ações e aos serviços de saúde, evidenciado nas constatações constantes do Relatório de Auditoria do Denasus nº 17099/2017.'
5.  O responsável arrolado na fase interna foi devidamente comunicado e, diante da ausência de justificativas suficientes para elidir a irregularidade e da não devolução dos recursos, instaurou-se a tomada de contas especial.
6.  No relatório (peça 14) , o tomador de contas concluiu que o prejuízo importaria no valor original de R$ 234.234,00, imputando-se a responsabilidade ao município de Antonina/PR, na condição de beneficiado.
7.  Em 9/6/2020, a Controladoria-Geral da União emitiu o relatório de auditoria (peça 16) , em concordância com o relatório do tomador de contas. O certificado de auditoria e o parecer do dirigente do órgão de controle interno concluíram pela irregularidade das presentes contas (peças 17 e 18) .
8.  Em 2/7/2020, o ministro responsável pela área atestou haver tomado conhecimento das conclusões contidas no relatório e certificado de auditoria, bem como do parecer conclusivo do dirigente do órgão de controle interno, manifestando-se pela irregularidade das contas, e determinou o encaminhamento do processo ao Tribunal de Contas da União (peça 19) .
9.  Na instrução inicial (peça 23) , analisando-se os documentos nos autos, concluiu-se pela necessidade de realização de citação e audiência para as seguintes irregularidades:
9.1.  Irregularidade 1: recebimento irregular de recursos federais do SUS, pelo município, referente ao incentivo financeiro para Agentes Comunitários de Saúde, cujas pessoas cadastradas, no CNES, não desempenhavam essa função, evidenciado na constatação 466323, constante do Relatório de Auditoria do Denasus 17099/2017.
9.1.1.  Evidências da irregularidade: documentos técnicos presentes nas peças 4, 5, 6, 7 e 8.
9.1.2.  Normas infringidas: art. 70, parágrafo único, da Constituição Federal de 1988; Portaria MS/GM 2.488, de 21 de outubro de 2011; e art. 1º, da Portaria MS/SAS 134, de 4 de abril de 2011.
9.1.3.  Débitos relacionados ao município de Antonina/PR:
	Data de ocorrência
	Valor histórico (R$) 

	14/1/2016
	11.154,00

	4/2/2016
	11.154,00

	4/3/2016
	11.154,00

	4/4/2016
	11.154,00

	3/5/2016
	11.154,00

	3/6/2016
	11.154,00

	4/7/2016
	11.154,00

	2/8/2016
	11.154,00

	2/9/2016
	11.154,00

	4/10/2016
	11.154,00

	28/10/2016
	11.154,00

	3/3/2015
	11.154,00

	2/4/2015
	11.154,00

	5/5/2015
	11.154,00

	2/6/2015
	11.154,00

	2/7/2015
	11.154,00

	4/8/2015
	11.154,00

	3/9/2015
	11.154,00

	2/10/2015
	11.154,00

	4/11/2015
	11.154,00

	2/12/2015
	11.154,00

9.1.4.  Cofre credor: Fundo Nacional de Saúde/MS.
9.1.5.  Responsável: município de Antonina/PR.
9.1.5.1.  Conduta: beneficiar-se indevidamente de recursos federais do SUS, relativos ao incentivo financeiro da Estratégia Saúde da Família/ESF, no Programa Agentes Comunitários de Saúde, a que não fazia jus, que lhe foram transferidos em razão de incorreções nas informações prestadas, pelo beneficiário, no Cadastro Nacional de Estabelecimentos de Saúde (CNES) .
9.1.5.2.  Nexo de causalidade: a inserção de dados indevidos no CNES caracterizou burla ao sistema de saúde, fazendo com que o ente federado fosse beneficiado indevidamente com os recursos de incentivo financeiro aos quais não fazia jus.
9.1.5.3.  Culpabilidade: não se aplica.
9.1.6.  Encaminhamento: citação.
9.2.  Irregularidade 2: inserção/manutenção de dados de profissionais de saúde (agentes comunitários de saúde - ACS) indevidamente no Cadastro Nacional de Estabelecimentos de Saúde (CNES) , causando repasse indevido de recursos de incentivos financeiros da Estratégia Saúde da Família/ESF, Agentes Comunitários de Saúde/ACS, no período de 3/2015 a 10/2016, evidenciado na constatação 466233, constante do Relatório de Auditoria do Denasus 17099.
9.2.1.  Evidências da irregularidade: documentos técnicos presentes nas peças 2, 4 e 11.
9.2.2.  Normas infringidas: art. 70, parágrafo único, da Constituição Federal de 1988; Portaria MS/GM 2.488, de 21 de outubro de 2011; e art. 1º, da Portaria MS/SAS 134, de 4 de abril de 2011.
9.2.3.  Responsável: Neide Cardoso Fernandes da Conceição.
9.2.3.1.  Conduta: inserir e/ou manter indevidamente, no CNES, dados de profissionais de saúde (agentes comunitários de saúde - ACS, etc.) , causando repasse indevido de recursos federais do SUS, relativos ao incentivo financeiro da estratégia saúde da família - ESF, estratégia saúde bucal - ESB, agentes comunitários de saúde - ACS, no período de 3/2015 a 10/2016, quando deveria cuidar para que tais dados fossem atualizados com as informações dos profissionais que efetivamente trabalharam no respectivo programa.
9.2.3.2.  Nexo de causalidade: a inserção e/ou manutenção de dados incorretos na base do CNES fez com que o Fundo Nacional de Saúde repassasse indevidamente, ao município, recursos, a título de incentivo financeiro do programa estratégia saúde da família  ESF, irregularidade essa que causou prejuízo a ser restituído, aos cofres do FNS, pelo ente beneficiário, devendo o responsável apresentar razões de justificativa pela inserção/manutenção de dados indevidos no CNES.
9.2.3.3.  Culpabilidade: não há excludentes de ilicitude, de culpabilidade e de punibilidade; é razoável supor que a responsável tinha consciência da ilicitude de sua conduta; era exigível conduta diversa da praticada, qual seja, manter atualizadas, no CNES, as informações sobre profissionais de saúde (médicos, dentistas, microscopistas ou agentes comunitários de saúde  ACS) que efetivamente trabalharam nos respectivos programas a que davam direito a incentivo financeiro pelo Fundo Nacional de Saúde.
9.2.4.  Encaminhamento: audiência.
10.  Apesar do tomador de contas não haver incluído Neide Cardoso Fernandes da Conceição como responsável, neste processo, após análise realizada sobre a documentação acostada aos autos, concluiu-se que sua responsabilidade deveria ser incluída, uma vez que havia evidências de que tenha tido participação nas irregularidades aqui verificadas.
11.  Em cumprimento ao pronunciamento da unidade (peça 25) , foram efetuadas citação e audiência dos responsáveis, nos moldes adiante:
a)   município de Antonina/PR - promovida a citação do responsável, conforme delineado adiante:
	Comunicação: Ofício 46293/2021-TCU/Seproc (peça 30) 
Data da Expedição: 20/8/2021
Data da Ciência: 8/9/2021 (peça 32) 
Nome da Recebedora: Bruna Cassilha
Observação: ofício enviado para o endereço do responsável, conforme pesquisa na base de dados no sistema da Receita Federal, custodiada pelo TCU (peça 27) 
Fim do prazo para a defesa: 23/9/2021

b)   Neide Cardoso Fernandes da Conceição - promovida a audiência da responsável, conforme delineado adiante:
	Comunicação: Ofício 46295/2021-TCU/Seproc (peça 29) 
Data da Expedição: 20/8/2021
Data da Ciência: 1/9/2021 (peça 31) 
Nome da Recebedora: Neide Cardoso Fernandes
Observação: ofício enviado para o endereço da responsável, conforme pesquisa na base de dados no sistema da Receita Federal, custodiada pelo TCU (peça 28) 
Fim do prazo para a defesa: 16/9/2021

12.  Conforme Despacho de Conclusão das Comunicações Processuais (peça 34) , as providências inerentes às comunicações processuais foram concluídas.
13.  Transcorrido o prazo regimental, o município de Antonina/PR permaneceu silente, devendo ser considerado revel, nos termos do art. 12, § 3º, da Lei 8.443/1992, e a responsável Neide Cardoso Fernandes da Conceição apresentou defesa, que será analisada na seção Exame Técnico.
ANÁLISE DOS PRESSUPOSTOS DE PROCEDIBILIDADE DA IN/TCU 71/2012
Avaliação de Viabilidade do Exercício do Contraditório e Ampla Defesa
14.  Verifica-se que não houve o transcurso de mais de dez anos desde o fato gerador sem que tenha havido a notificação dos responsáveis pela autoridade administrativa federal competente (art. 6º, II, c/c art. 19, da IN/TCU 71/2012, modificada pela IN/TCU 76/2016) , uma vez que o fato gerador da irregularidade sancionada ocorreu em 28/10/2016, e os responsáveis foram notificados sobre a irregularidade, pela autoridade administrativa competente, conforme segue:
14.1.  município de Antonina/PR, por meio do ofício acostado à peça 9, recebido em 22/1/2019, conforme AR (peça 10) ; e
14.2.  Neide Cardoso Fernandes da Conceição, excepcionalmente, não houve notificação.
Valor de Constituição da TCE
15.  Verifica-se, ainda, que o valor atualizado do débito apurado (sem juros) , em 1º/1/2017, é de R$ 249.545,31, portanto, superior ao limite mínimo de R$ 100.000,00, na forma estabelecida conforme os arts. 6º, I, e 19, da IN/TCU 71/2012, modificada pela IN/TCU 76/2016.
OUTROS PROCESSOS/DÉBITOS NOS SISTEMAS DO TCU COM OS MESMOS RESPONSÁVEIS
16.  Informa-se que não foi encontrado débito imputável aos responsáveis em outros processos no Tribunal.
17.  A tomada de contas especial está, assim, devidamente constituída e em condição de ser instruída.
EXAME TÉCNICO
Da validade das notificações:
18.  Preliminarmente, cumpre tecer breves considerações sobre a forma como são realizadas as comunicações processuais no TCU. A esse respeito, destacam-se o art. 179, do RI/TCU (Resolução 155, de 4/12/2002) e o art. 4º, III, § 1º, da Resolução TCU 170, de 30 de junho de 2004, in verbis:
'Art. 179. A citação, a audiência ou a notificação, bem como a comunicação de diligência, farseão:
I - mediante ciência da parte, efetivada por servidor designado, por meio eletrônico, fac-símile, telegrama ou qualquer outra forma, desde que fique confirmada inequivocamente a entrega da comunicação ao destinatário;
II - mediante carta registrada, com aviso de recebimento que comprove a entrega no endereço do destinatário;
III - por edital publicado no Diário Oficial da União, quando o seu destinatário não for localizado;
 (...) 
Art. 3º As comunicações serão dirigidas ao responsável, ou ao interessado, ou ao dirigente de órgão ou entidade, ou ao representante legal ou ao procurador constituído nos autos, com poderes expressos no mandato para esse fim, por meio de:
I - correio eletrônico, fac-símile ou telegrama;
II - servidor designado;
III - carta registrada, com aviso de recebimento;
IV - edital publicado no Diário Oficial da União, quando o seu destinatário não for localizado, nas hipóteses em que seja necessário o exercício de defesa.
Art. 4º. Consideram-se entregues as comunicações:
I - efetivadas conforme disposto nos incisos I e II do artigo anterior, mediante confirmação da ciência do destinatário;
II - realizadas na forma prevista no inciso III do artigo anterior, com o retorno do aviso de recebimento, entregue comprovadamente no endereço do destinatário;
III - na data de publicação do edital no Diário Oficial da União, quando realizadas na forma prevista no inciso IV do artigo anterior.
§ 1º O endereço do destinatário deverá ser previamente confirmado mediante consulta aos sistemas disponíveis ao Tribunal ou a outros meios de informação, a qual deverá ser juntada ao respectivo processo.
 (...) '
19.  Bem se vê, portanto, que a validade da citação via postal não depende de que o aviso de recebimento seja assinado pelo próprio destinatário da comunicação, o que dispensa, no caso em tela, a entrega do AR em "mãos próprias". A exigência da norma é no sentido de o Tribunal verificar se a correspondência foi entregue no endereço correto, residindo aqui a necessidade de certeza inequívoca.
20.  Não é outra a orientação da jurisprudência do TCU, conforme se verifica dos julgados a seguir transcritos:
'São válidas as comunicações processuais entregues, mediante carta registrada, no endereço correto do responsável, não havendo necessidade de que o recebimento seja feito por ele próprio'. (Acórdão 3648/2013-TCU-Segunda Câmara, Relator José Jorge) ;
'É prescindível a entrega pessoal das comunicações pelo TCU, razão pela qual não há necessidade de que o aviso de recebimento seja assinado pelo próprio destinatário. Entregandose a correspondência no endereço correto do destinatário, presume-se o recebimento da citação'. (Acórdão 1019/2008-TCU-Plenário, Relator Benjamin Zymler) ;
'As comunicações do TCU, inclusive as citações, deverão ser realizadas mediante Aviso de Recebimento - AR, via Empresa Brasileira de Correios e Telégrafos, bastando para sua validade que se demonstre que a correspondência foi entregue no endereço correto'. (Acórdão 1526/2007-TCU-Plenário, Relator Aroldo Cedraz) .
21.  A validade do critério de comunicação processual do TCU foi referendada pelo Supremo Tribunal Federal, nos termos do julgamento do MS-AgR 25.816/DF, por meio do qual se afirmou a desnecessidade da ciência pessoal do interessado, entendendo-se suficiente a comprovação da entrega do "AR" no endereço do destinatário:
'Ementa: agravo regimental. Mandado de segurança. Desnecessidade de intimação pessoal das decisões do tribunal de contas da união. art. 179 do regimento interno do TCU. Intimação do ato impugnado por carta registrada, iniciado o prazo do art. 18 da lei nº 1.533/51 da data constante do aviso de recebimento. Decadência reconhecida. Agravo improvido.
O envio de carta registrada com aviso de recebimento está expressamente enumerado entre os meios de comunicação de que dispõe o Tribunal de Contas da União para proceder às suas intimações.
O inciso II do art. 179 do Regimento Interno do TCU é claro ao exigir apenas a comprovação da entrega no endereço do destinatário, bastando o aviso de recebimento simples.'
Da revelia do município de Antonina/PR
22.  No caso vertente, a citação do responsável se deu em endereço proveniente da base de dados da Receita Federal, em sistema custodiado pelo TCU (peça 27) . A entrega do ofício citatório nesse endereço ficou comprovada (peças 30 e 32) .
23.  Nos processos do TCU, a revelia não leva à presunção de que seriam verdadeiras todas as imputações levantadas contra os responsáveis, diferentemente do que ocorre no processo civil, em que a revelia do réu opera a presunção da verdade dos fatos narrados pelo autor (Acórdão 1009/2018-TCU-Plenário, Relator Bruno Dantas; 2369/2013 - TCU - Plenário, Relator Benjamin Zymler e 2449/2013 - TCU - Plenário, Relator Benjamin Zymler) . Dessa forma, a avaliação da responsabilidade do agente não pode prescindir da prova existente no processo ou para ele carreada.
24.  Ao não apresentar sua defesa, o responsável deixou de produzir prova da regular aplicação dos recursos sob sua responsabilidade, em afronta às normas que impõem, aos gestores públicos, a obrigação legal de, sempre que demandados pelos órgãos de controle, apresentar os documentos que demonstrem a correta utilização das verbas públicas, a exemplo do contido no art. 93, do Decreto-Lei 200/1967: "Quem quer que utilize dinheiros públicos terá de justificar seu bom e regular emprego na conformidade das leis, regulamentos e normas emanadas das autoridades administrativas competentes."
25.  Mesmo as alegações de defesa não sendo apresentadas, considerando o princípio da verdade real que rege esta Corte, procurou-se buscar, em manifestações do responsável, na fase interna desta Tomada de Contas Especial, se havia algum argumento que pudesse ser aproveitado a seu favor.
26.  No entanto, o responsável não se manifestou na fase interna, não havendo, assim, nenhum argumento que possa vir a ser analisado e posteriormente servir para afastar a irregularidade apontada.
27.  Dessa forma, o município de Antonina/PR deve ser considerado revel, nos termos do art. 12, § 3º, da Lei 8.443/1992, devendo ser fixado novo e improrrogável prazo para recolhimento do débito apurado.
Das razões de justificativa da responsável Neide Cardoso Fernandes da Conceição
28.  A responsável Neide Cardoso Fernandes da Conceição apresentou defesa, que passa a ser analisada em seguida:
29.  Argumentos (peça 33) :
29.1.  A responsável justificou que obteve, por meio da 1ª Regional de Saúde, um parecer das dificuldades do desenvolvimento da Estratégia Saúde da Família, principalmente em relação aos desvios de função dos agentes comunitários de saúde, fato conhecido e organizado, por gestões anteriores à dela. Logo que assumiu como gestora, quando obteve conhecimento dessas irregularidades, alega que não mediu esforços para tentar resolver essa situação, tendo salientado que, alguns agentes comunitários de saúde estavam em desvios de função, com atestados médicos e outras situações. Comuniquei a Secretaria de Administração do município, a procuradoria jurídica do município, o Conselho de Saúde de Antonina e o Ministério Público do Paraná, solicitando que, os ACS que estavam em desvios de função por questões de saúde, fossem analisados por médico do trabalho.
29.2.  A defendente justificou que foram analisados e foram produzidos Atestados de Saúde Ocupacional e, no dia 11 de abril, foi enviado memorando para o Gabinete do Prefeito, em resposta ao Ofício 238/2016 - 1º PJ Ministério Público, destacando as mesmas informações. Quando solicitado que os ACS em desvio realizassem seus trabalhos, muitos justificavam suas doenças, e a Secretaria de Administração não auxiliava nos encaminhamentos que deveriam ser necessários. Houve tentativas de organizar as equipes incompletas pelo quantitativo insuficiente de ACS, mas o executivo informava que não poderia realizar concurso público, pois, em 2014, houve necessidade de redução de despesas, já que os valores com a folha de pagamento dos funcionários municipais constavam com alertas, por extrapolados os limites prudenciais estabelecidos pela Lei de Responsabilidade Fiscal.
29.3.  A responsável mencionou ainda que só foi piorando, e dessa forma, não havia possibilidade nenhuma da realização de concurso para resolver a defasagem de profissionais na secretaria de saúde, até o final de 2016, e que houve muitas mudanças durante a gestão municipal de 2013/2016, e quando assumi, em outubro de 2015, acreditava que o Sistema de Cadastro de Estabelecimento de Saúde era atualizado pela funcionária responsável.
29.4.  Foi falta de habilidade ou experiência reputada necessária para a fiscalização da determinada atribuição da funcionária responsável pelo CNES, tendo alegado que fez o possível que estava ao seu alcance, que houve imperícia de estarem cadastrados no CNES, porém, nunca foram informadas suas produções. Os salários desses funcionários foram pagos com recurso livre do município. Ressaltou que não agiu de modo premeditado, nunca foi nada escondido, sempre comunicado às esferas competentes.
30.  Análise do argumento 1:
30.1.  Cabe não deixar olvidar que a defendente foi chamada, aos autos, para apresentar razões de justificativa pela conduta relacionada à inserção/manutenção de dados de profissionais de saúde (agentes comunitários de saúde - ACS) indevidamente no Cadastro Nacional de Estabelecimentos de Saúde (CNES) , causando repasse indevido de recursos de incentivos financeiros de Agentes Comunitário de Saúde - ACS, no período de 3/2015 a 10/2016, conforme evidenciado na constatação 466233, constante do Relatório de Auditoria do Denasus 17099.
30.2.  Conforme lido nas justificativas apresentadas, a defendente não apresentou qualquer elemento de defesa, nem mesmo documental, que nos fizesse dessumir pela inexistência da irregularidade que demandou o chamamento, aos autos, da responsável, configurando, assim, infringência das normas, propondo-se a rejeição das razões de justificativa, com a multa do art. 58, da Lei 8443/1992.
31.  No que tange às alegações relativas à inexistência de conduta dolosa ou mesmo a ausência de análise quanto a esta, cabe referenciar que a responsabilidade dos jurisdicionados, perante o TCU, é de natureza subjetiva, caracterizada mediante a presença de simples culpa stricto sensu, sendo desnecessária a caracterização de conduta dolosa ou má-fé do gestor, para que este seja responsabilizado. Desse modo, é suficiente a quantificação do dano, a identificação da conduta do responsável que caracterize sua culpa, seja por imprudência, imperícia ou negligência, e a demonstração do nexo de causalidade entre a conduta culposa (stricto sensu) e a irregularidade que ocasionou o dano ao erário.
31.1.  Assim, como observado ao longo da presente análise, a defendente não conseguiu demonstrar a inexistência de irregularidades que demandaram o seu chamamento aos autos, podendose propor o não acatamento das razões de justificativa apresentadas.
32.  Ainda quanto à afirmação da inexistência de ilegalidade, refuta-se a defesa apresentada, uma vez que houve infringência ao artigo 6º, da Portaria/GM/MS 204, de 29/1/2007, e ao artigo 8º, parágrafo único, da Lei Complementar 101, de 4/5/2000. Rejeita-se, assim, tal justificativa. Destarte, em relação à Sra. Neide Cardoso Fernandes da Conceição, considerando o fato de não se ter acatado as razões de justificativa apresentadas, propõe-se o julgamento pela irregularidade das contas, além da aplicação da multa prevista no art. 58, II, da Lei 8.443/1992.
Prescrição da Pretensão Punitiva
33.  Vale ressaltar que a pretensão punitiva do TCU, conforme Acórdão 1441/2016-TCU-Plenário, Relator Benjamin Zymler, que uniformizou a jurisprudência acerca dessa questão, subordina-se ao prazo geral de prescrição indicado no art. 205, do Código Civil, que é de dez anos, contado da data de ocorrência da irregularidade sancionada, nos termos do art. 189, do Código Civil, sendo este prazo interrompido pelo ato que ordenar a citação, a audiência ou a oitiva dos responsáveis.
34.  No caso em exame, não ocorreu a prescrição, uma vez que a irregularidade sancionada ocorreu em 28/10/2016, e o ato de ordenação da citação ocorreu em 13/7/2021.
CONCLUSÃO
35.  Em face da análise promovida na seção "Exame Técnico", verifica-se que o município de Antonina/PR não logrou comprovar a boa e regular aplicação dos recursos e, instado a se manifestar, optou pelo silêncio, configurando a revelia, nos termos do § 3º do art. 12 da Lei 8.443/1992. Além disso, propõe-se rejeitar as razões de justificativa de Neide Cardoso Fernandes da Conceição, uma vez que não foram suficientes para sanar a irregularidade a ela atribuída. Ademais, inexistem nos autos elementos que demonstrem a boa-fé da responsável ou a ocorrência de outras excludentes de culpabilidade.
36.  Verifica-se também que não houve a prescrição da pretensão punitiva, conforme análise já realizada.
37.  No que se refere ao município de Antonina/PR, por se tratar de pessoa jurídica de direito público, tendo sido regularmente citado e permanecido silente, mas considerando a jurisprudência do Tribunal de que a boa-fé de entes federados é presumida, conclui-se pela possibilidade de concessão de novo e improrrogável prazo de quinze dias, para o recolhimento da importância devida, atualizada monetariamente  (sem a incidência de juros moratórios) , nos termos do art. 12, §§ 1º e 2º, da Lei 8.443/1992, c/c o art. 202, §§ 2º e 3º, do RITCU.
38.  Por fim, como não houve elementos que pudessem modificar o entendimento acerca das irregularidades em apuração, mantém-se a matriz de responsabilização presente na peça 22.
PROPOSTA DE ENCAMINHAMENTO
39.  Diante do exposto, submetemos os autos à consideração superior, propondo ao Tribunal:
a)   considerar revel o município de Antonina/PR, para todos os efeitos, dando-se prosseguimento ao processo, com fulcro no art. 12, § 3º, da Lei 8.443/1992;
b)   fixar novo e improrrogável prazo de quinze dias, a contar da notificação, com fundamento no art. 12, §§ 1º e 2º, da Lei 8.443/1992, e art. 202, §§ 2º e 3º, do RI/TCU, para que o município Antonina/PR efetue e comprove, perante este Tribunal, o recolhimento das quantias a seguir especificadas, aos cofres do Fundo Nacional de Saúde, atualizadas monetariamente a partir das datas indicadas até a data do efetivo recolhimento, na forma prevista na legislação em vigor:
Débitos relacionados ao município de Antonina/PR:
	Data de ocorrência
	Valor histórico (R$) 

	14/1/2016
	11.154,00

	4/2/2016
	11.154,00

	4/3/2016
	11.154,00

	4/4/2016
	11.154,00

	3/5/2016
	11.154,00

	3/6/2016
	11.154,00

	4/7/2016
	11.154,00

	2/8/2016
	11.154,00

	2/9/2016
	11.154,00

	4/10/2016
	11.154,00

	28/10/2016
	11.154,00

	3/3/2015
	11.154,00

	2/4/2015
	11.154,00

	5/5/2015
	11.154,00

	2/6/2015
	11.154,00

	2/7/2015
	11.154,00

	4/8/2015
	11.154,00

	3/9/2015
	11.154,00

	2/10/2015
	11.154,00

	4/11/2015
	11.154,00

	2/12/2015
	11.154,00

c)   informar ao responsável pelo município de Antonina/PR de que a liquidação tempestiva do débito atualizado monetariamente saneará o processo e permitirá que as contas sejam julgadas regulares com ressalva, dando-lhe quitação, nos termos do § 4º do art. 202 do RI/TCU, ao passo que a ausência dessa liquidação tempestiva levará ao julgamento pela irregularidade das contas, com imputação de débito a ser atualizado monetariamente e acrescido de juros moratórios, nos termos do art. 19, da Lei 8.443/1992;
d)   autorizar, desde logo, se requerido, com fundamento no art. 26, da Lei 8.443, de 1992, c/c o art. 217, §1º, do RI/TCU, o parcelamento das dívidas em até 36 parcelas, incidindo, sobre cada parcela, corrigida monetariamente, os correspondentes acréscimos legais, fixando-lhe o prazo de quinze dias, a contar do recebimento da notificação, para comprovar, perante o Tribunal, o recolhimento da primeira parcela, e de trinta dias, a contar da parcela anterior, para comprovar o recolhimento das demais parcelas, devendo incidir, sobre cada valor mensal, atualizado monetariamente, os juros de mora devidos, na forma prevista na legislação em vigor, alertando o responsável pelo município de Antonina/PR de que a falta de comprovação do recolhimento de qualquer parcela importará o vencimento antecipado do saldo devedor, nos termos do § 2º do art. 217 do RI/TCU; e
e)   enviar cópia do Acórdão que vier a ser proferido ao Fundo Nacional de Saúde/MS e aos responsáveis, para ciência."
O MP/TCU, representado pelo subprocurador-geral Paulo Soares Bugarin, manifestou-se conforme a seguir[footnoteRef:3]: [3:  Peça 38.] 
" (...) 
5.  Este representante do Ministério Público de Contas acompanha as conclusões formuladas pela SecexTCE em sua instrução à peça 35, no sentido de que a responsabilidade pela devolução dos recursos deve ser atribuída, exclusivamente, ao município de Antonina/PR. À gestora, pelo ato irregular praticado, cabe o julgamento de suas contas irregulares, com base no art. 16, III, 'b', da Lei 8.443/92, com aplicação da multa prevista no art. 58, II, da citada Lei.
6.  Registro que este posicionamento está em consonância com diversos julgados do Tribunal, que tem entendido que nessas condições deve-se aplicar ao caso as disposições constantes do art. 3º da Decisão Normativa-TCU 57/2004, condenando o município à devolução dos recursos cuja aplicação irregular ele foi diretamente beneficiado.
7.  Ademais, entendo que, mesmo na hipótese de revelia, deve-se fixar novo e improrrogável prazo para o recolhimento da dívida por ente federado, a exemplo do decidido no Acórdão 513/2022-TCU-Primeira Câmara.
8.  Com estas considerações, acompanho o encaminhamento da unidade técnica, propondo, nesta etapa processual, quanto ao ente federado, que lhe seja fixado novo e improrrogável prazo para a devolução dos recursos indevidamente utilizados, visto que, como se trata de pessoa jurídica, não há como ser apurada a sua boa-fé, a qual somente pode ser apreciada em relação à conduta humana, razão pela qual há que se oportunizar ao município exercer a referida faculdade processual. Oportunamente, a gestora deverá ter suas contas julgadas irregulares, com base no art. 16, III, 'b', da Lei 8.443/92, com aplicação da multa prevista no art. 58, II, da citada Lei."
É o relatório.

não há.

Subprocurador-Geral Paulo Soares Bugarin.

TOMADA DE CONTAS ESPECIAL. FUNDO NACIONAL DE SAÚDE. AUDITORIA DO DENASUS. DESVIO DE OBJETO/FINALIDADE NA APLICAÇÃO DE RECURSOS REPASSADOS AO FUNDO MUNICIPAL DE SAÚDE DE ANTONINA/PR NO ÂMBITO DO SISTEMA ÚNICO DE SAÚDE (SUS). CITAÇÃO DO MUNICÍPIO. AUDIÊNCIA DA EX-SECRETÁRIA DE SAÚDE. REVELIA DO MUNICÍPIO. FIXAÇÃO DE NOVO E IMPRORROGÁVEL PRAZO PARA QUE O MUNICÍPIO RECOLHA AS QUANTIAS DEVIDAS AOS COFRES DO FUNDO MUNICIPAL DE SAÚDE. DIFERIMENTO DA APRECIAÇÃO DA RESPONSABILIDADE DA EX-SECRETÁRIA DE SAÚDE. COMUNICAÇÕES.

TOMADA DE CONTAS ESPECIAL (TCE)

Secretaria de Controle Externo de Tomada de Contas Especial (SecexTCE).

Cuidam os autos de tomada de contas especial instaurada pelo Fundo Nacional de Saúde (FNS) em desfavor do município de Antonina/PR, em razão da não comprovação da regular aplicação dos recursos transferidos, na modalidade fundo a fundo, para financiamento das ações e serviços públicos de saúde no âmbito do Sistema Único de Saúde (SUS) , durante os exercícios de 2015-2016.
Em auditoria realizada pelo Departamento Nacional de Auditoria do SUS (Denasus) , foram impugnadas despesas no valor de R$ 234.234,00, relacionadas ao pagamento de agentes comunitários de saúde, em função das irregularidades assim descritas[footnoteRef:2]: [2:  Constatação 466323 do relatório de auditoria do Denasus 17099/2017 (peça 4, p. 17) .] 
"Constatação: A secretaria municipal de Saúde de Antonina/PR conta atualmente com 11 ACS cadastrados no CNES, em desvio de função.
Evidência: Em virtude do desenvolvimento das atividades dos ACS, fora das atribuições específicas do seu cargo, em desacordo com a Portaria GM/MS nº 2.488/2011, Das Atribuições Específicas do Agente Comunitário de Saúde - incisos I ao VIII e Art. 3º da Lei Federal nº 11.350/2006 foi emitida 'Proposição de Devolução' dos recursos financeiros repassados pelo Fundo Nacional de Saúde/FNS ao município, referentes aos agentes comunitários de saúde.
A 'Proposição de Devolução' corresponde a 11 ACS, desenvolvendo atividades fora das atribuições específicas do seu cargo, no exercício de 2015 e de janeiro a setembro de 2016, totalizando o valor de R$ 234.234,00 (duzentos e trinta e quatro mil e duzentos e trinta e quatro reais) , que deverão ser devolvidos ao Fundo Nacional de Saúde/MS, atualizados monetariamente.
 (...) 
Análise da Justificativa: As atribuições do agente comunitário de saúde devem ser exercidas exclusivamente nas ações e serviços pertinentes a ESF dentro das unidades básicas de saúde e desenvolver atividades de promoção da saúde, de prevenção das doenças e agravos e de vigilância à saúde, por meio de visitas domiciliares e de ações educativas individuais e coletivas nos domicílios e na comunidade.
As justificativas apresentadas não elidem a não conformidade apontada, assim sendo, o valor de R$ 234.234,00 (duzentos e trinta e quatro mil e duzentos e trinta e quatro reais) recebido indevidamente, deverá ser devolvido ao Fundo Nacional de Saúde/MS atualizado monetariamente."
O fundamento para a instauração da tomada de contas especial, conforme consignado na matriz de responsabilização elaborada pelo tomador de contas, foi assim descrito[footnoteRef:3]: [3:  Peça 13.] 
"Desvio de finalidade na aplicação de recursos federais oriundos do Fundo Nacional de 'Saúde, caracterizado pela utilização em gasto público alheio às ações e aos serviços de saúde, evidenciado nas constatações constantes do Relatório de Auditoria do Denasus nº 17099/2017."
O tomador de contas concluiu que o prejuízo corresponderia a R$ 234.234,00 e imputou o débito ao município de Antonina/PR, que, devidamente notificado, não devolveu os recursos nem se manifestou[footnoteRef:4]. O órgão de controle interno anuiu às referidas conclusões[footnoteRef:5]. [4:  Relatório de TCE 380/2019 (peça 14) .]  [5:  Peças 16-18.] 
No âmbito desta Corte, a Secretaria de Controle Externo de Tomada de Contas Especial (SecexTCE) promoveu a citação do município, para que apresentasse alegações de defesa:
"Irregularidade: recebimento irregular de recursos federais do SUS pelo município referente ao incentivo financeiro para agentes comunitários de saúde, cujas pessoas cadastradas no CNES não desempenhavam essa função, evidenciado na constatação 466323 apresentada no relatório de auditoria do Denasus 17099/2017.
 (...) Conduta: beneficiar-se indevidamente de recursos federais do SUS relativos ao incentivo financeiro da Estratégia Saúde da Família-ESF, no Programa Agentes Comunitários de Saúde, a que não fazia jus, que lhe foram transferidos em razão de incorreções nas informações prestadas pelo beneficiário no Cadastro Nacional de Estabelecimentos de Saúde (CNES) .
Nexo de causalidade: A inserção de dados indevidos no CNES caracterizou burla ao sistema de saúde, fazendo com que o ente federado fosse beneficiado indevidamente com os recursos de incentivo financeiro aos quais não fazia jus. (...) "
Também promoveu a audiência da ex-secretária municipal de Saúde, Sra. Neide Cardoso Fernandes da Conceição:
"Irregularidade: Inserção/Manutenção de dados de profissionais de saúde (agentes comunitários de saúde (ACS) indevidamente no Cadastro Nacional de Estabelecimentos de Saúde (CNES) , causando repasse indevido de recursos de incentivos financeiros da Estratégia Saúde da Família-ESF, Agentes Comunitário de Saúde-ACS, no período de 3/2015 a 10/2016, evidenciado na constatação 466233, constante do Relatório de Auditoria do Denasus 17099.
 (...) 
Conduta: inserir e/ou manter indevidamente no CNES dados de profissionais de saúde (agentes comunitários de saúde-ACS) , causando repasse indevido de recursos federais do SUS relativos ao incentivo financeiro de agentes comunitários de saúde-ACS, no período de 3/2015 a 10/2016, quando deveria cuidar para que tais dados fossem atualizados com as informações dos profissionais que efetivamente trabalharam no respectivo programa.
Nexo de causalidade: A inserção e/ou manutenção de dados incorretos na base do CNES fez com que o Fundo Nacional de Saúde repassasse indevidamente ao município recursos a título de incentivo financeiro do programa agentes comunitários de saúde-ACS, irregularidade essa que causou prejuízo a ser restituído aos cofres do FNS pelo ente beneficiário, devendo o responsável apresentar razões de justificativa pela inserção/manutenção de dados indevidos no CNES."
A Sra. Neide Cardoso Fernandes da Conceição apresentou razões de justificativa. O município não apresentou alegações de defesa[footnoteRef:6]. [6:  Peça 33.] 
Ao examinar as razões de justificativa apresentadas pela responsável, a SecexTCE aduziu que não foi apresentado qualquer elemento apto a afastar a imputação de irregularidade. Acrescentou que a conduta da ex-secretária caracterização infração ao art. 6º da Portaria/GM/MS 204, de 29/1/2007.
Em conclusão, a secretaria considerou ter restado configurada a revelia do município, propondo conceder-lhe novo prazo para que recolha o valor do débito que lhe foi imputado, deixando os demais encaminhamentos (rejeição das razões da justificativa da ex-secretária, cominação da multa citada no art. 58, II, da LO/TCU) para quando da nova apreciação do processo[footnoteRef:7]. [7:  Peça 35.] 
O Ministério Público junto ao Tribunal, representado pelo subprocurador-geral Paulo Soares Bugarin, concorda com a proposta da unidade instrutiva, "no sentido de que a responsabilidade pela devolução dos recursos deve ser atribuída, exclusivamente, ao município de Antonina/PR", sendo que, "à gestora, pelo ato irregular praticado, cabe o julgamento de suas contas irregulares, com base no art. 16, inciso III, 'b', da Lei 8.443/92, com aplicação da multa prevista no art. 58, II, da citada Lei"[footnoteRef:8]. [8:  Peça 38.] 
II
A partir da análise realizada pela SecexTCE com base nas informações constantes do relatório resultante da fiscalização do Denasus, conclui-se que ocorreu desvio de finalidade na utilização dos recursos do SUS. O montante impugnado pela auditoria do Denasus deveria ter sido utilizado para o pagamento de agentes comunitários de Saúde, mas a administração municipal utilizou os recursos para pagamento de pessoal que desenvolvia atividades alheias ao referido cargo, conforme bem destacou o Denasus no seguinte excerto do relatório de auditoria[footnoteRef:9]: [9:  Peça 4, p. 12.] 
"O município de Antonina/PR realizou o Concurso Público nº 001/2001 em 03 agosto de 2001, para fins de provimento de cargos no Quadro de Pessoal do Executivo Municipal, dentre outros cargos, o de Agente Comunitário de Saúde. A partir dessa data não houve mais contratação de ACSs por meio de Concurso Público.
O município de Antonina/PR conta com 19 (dezenove) ACSs cadastrados no SCNES, no entanto, verificou-se que 11 (onze) deles, desenvolvem atividades fora das atribuições inerentes ao cargo, nos exercícios de 2015 e de janeiro a setembro de 2016 (...) 
Dos 11 (onze) ACS em desvio de função, 7 (sete) possuem atestado de saúde ocupacional - ASO, por inaptidão para exercer a função de ACS fornecida por médico do trabalho do município de Antonina, contudo, sem especificar o Código Internacional de Doenças - CID. A Sra. (...) foi designada Tesoureira do Fundo Municipal de Saúde por meio de Decreto 048/2016. A Sra. (...) foi readaptada para serviços administrativos junto à Secretaria Municipal de Saúde pelo Decreto nº 214/2011 por força do artigo 46 da Lei Municipal nº 033/1998, parecer jurídico sob nº 0804/2011 e de Atestado/Declaração Médica. Os Srs. (...) , sem ato formal que justifique o desvio de função."
No caso de transferência fundo a fundo de recursos do SUS a outros entes federativos, o art. 27, I, da LC 141/2012 impõe a obrigação de devolução dos valores aplicados indevidamente, seja por desvio de objeto ou de finalidade.
Conforme entendimento firmado por este Tribunal no subitem 9.3.2.2 do Acórdão 1072/2017-TCU-Plenário, relatado pelo ministro Bruno Dantas, cabe ao município recompor, com seus próprios recursos, o fundo de saúde do ente beneficiário do repasse da União, dos valores gastos indevidamente. Portanto, deve o município restituir os recursos indevidamente utilizados do fundo municipal (e não ao FNS, conforme proposto nos pareceres precedentes) .
Considerando a jurisprudência do Tribunal em casos similares[footnoteRef:10], concordo com a proposta de imputação do débito somente ao município, com a fixação de novo e improrrogável prazo para que a municipalidade recolha as quantias especificadas no relatório precedente, sem prejuízo da imputação de responsabilidade à gestora municipal, pelo ato praticado com grave infração à norma legal. [10:  Por exemplo, Acórdão 3702/2015-TCU-Segunda Câmara, relator ministro André Luís de Carvalho, 3990/2016-TCU-1ª Câmara, relator ministro Bruno Dantas; 3536/2019-TCU-1ª Câmara, relator ministro Augusto Sherman Cavalcanti; e o já mencionado 1072/2017-TCU-Plenário, relator ministro Bruno Dantas, entre outros.] 
Deixo de analisar, neste momento, a conduta da ex-secretária municipal de Saúde do município, diferindo tal apreciação para o momento de julgamento das contas do ente federado, de forma a evitar eventuais descompassos processuais.
Diante do exposto, manifesto-me pela aprovação do acórdão que ora submeto à apreciação deste colegiado.
TCU, Sala das Sessões, em 18 de outubro de 2022.
Weder de Oliveira 
Relator